【裁判字號】    98,民專抗,27
【裁判日期】    980713
【裁判案由】    保全證據
【裁判全文】
智慧財產法院民事裁定
                                    98年度民專抗字第27號
抗  告  人  高瑞乾      
上列抗告人與相對人首君企業股份有限公司聲請保全證據事件，
對於中華民國98年5 月27日本院98年度民全字第37號第一審裁定
，提起抗告，本院裁定如下：
    主  文
抗告駁回。
抗告費用由抗告人負擔。
    理  由
一抗告人於原審法院聲請意旨略以：抗告人為發明第I283629 號
  「手工具吊架」（下稱系爭專利）專利權人，相對人首君企業
  股份有限公司 (下稱首君公司)製造並販賣產品型號00000000
  、00000000、00000000及00000000之手工具吊架，抗告人就型
  號00000000之產品實物（下稱系爭產品）為專利侵害之分析比
  對，認為系爭產品業已侵害抗告人專利權甚明。本件涉及之侵
  權產品運輸或藏匿尚屬容易，相對人隨時可將仿品隱匿或出口
  或另為處置，況系爭產品並非市場上可輕易購得，且相對人對
  購買者背景具有相當高之警戒心，抗告人係花費相當大心力始
  得購買系爭產品，若不及時保全證據，恐有證據滅失或礙難使
  用之虞，顯有必要保全該侵權產品，備供日後訴訟中雙方發生
  爭執時，得以業經封存之侵權產品實物及相關圖面送交鑑定機
  關進行侵害鑑定。又相對人銷售系爭產品之數量及收入，攸關
  抗告人於日後訴訟中所能請求之損害賠償金額，涉及抗告人於
  日後訴訟中所能請求銷燬或為其他必要處置之範圍，而有確定
  事、物現狀之法律上利益並有其必要，此外相對人之銷售數量
  及金額唯有該公司所持有之內部銷售紀錄、帳冊及出貨單據、
  發票可資證明，若未就該等資料予以保全，則相對人為免受不
  利益之判決，顯有隱匿、竄改或湮滅上開證據之合理可能性，
  故該等證據實有滅失或礙難使用之虞，爰請求准予保全相對人
  型號00000000、00000000、00000000及00000000之手工具吊架
  ，及所有相關訂單、發票、銷售資料及相關帳冊、並准予抗告
  人為封存、勘驗、清點、影印、攝影、錄影等一切必要之保全
  證據行為。
二原裁定以：抗告人提出之專利比對分析報告，該報告之分析對
  象為「如附件三所示的工具吊架」，以該物之外觀照片與抗告
  人所提之相對人產品型錄影本中產品加以比對，尚無從判斷其
  外觀、尺寸、樣式是否相同，不足以釋明待分析對象與相對人
  所販賣之產品是否為同一，相對人實際製造之產品可否與抗告
  人所提資料相互勾稽，即有疑慮。相對人所生產之系爭產品是
  否確有侵害抗告人專利權，無從獲得初步了解。抗告人雖另主
  張相對人隨時可將仿品隱匿、出口或另為處置，相對人為免受
  不利益判決，顯有隱匿、竄改或湮滅其持上開證據之可能，然
  自始未提出任何客觀證據釋明相對人有何將隱匿、竄改或湮滅
  該等證據，亦未釋明有何客觀情事致有不及調查之危險。抗告
  人就本件是否合於民事訴訟法第368 條第1 項所定聲請保全之
  證據方法有何滅失或礙難使用之虞之要件，難認已盡釋明之責
  。
  本件抗告人對於系爭保全證據之聲請既有上開事項未充分釋明
  ，其請求准許保全證據之聲請，自無理由，而駁回抗告人於原
  審之聲請。
三抗告意旨略以：(一)相對人產品型錄之圖片與抗告人提供之分析
  報告附件三之相對人產品相片比對，二者之外觀與樣式均相同
  ，至於相對人產品尺寸之大小，則與其產品結構是否落入抗告
  人專利權之專利範圍並無關聯；且相對人產品侵害抗告人之專
  利權，除有抗告人所提出證物三之「專利比對分析報告」證明
  外，從分別掃描相對人產品型錄之第1頁及第5頁部分圖示，可
  明顯發現相對人產品與抗告人專利公報之第十一圖（即第四較
  佳實施例之實施示意圖）之外觀與樣式均相同。從而，原裁定
  以無從獲得初步了解相對人系爭產品侵害抗告人專利權云云，
  容有未洽。(二)相對人英文名稱為「STAND TOOLS ENTERPRISE
  CO., LTD. 」、電話號碼：00000000000 ，而網址為http：
  //www.standtools.com/首頁下端載明「STAND TOOLS
  ENTERPRISE CO.,LTD. 」、TEL ；00000000000000，足證該網
  址即為相對人之公司網站，按相對人之網站均以英文撰寫並無
  中文版，其產品型錄亦均為英文撰述，足證相對人之產品，均
  以出口外銷為主，抗告人無法於國內購得相對人之產品。(三)抗
  告人係在於台北世貿中心於98年3 月2 日至3 月7 日所舉辦之
  「台北國際工具機展Taipei Int'l Machine Tool Show」中之
  相對人展覽攤位發現相對人侵害專利權，並在該展覽攤位上取
  得產品型錄及名片（型錄上亦載明相對人之英文名稱與該名片
  上所載相符），由於相對人之系爭產品係以出口為主並未於國
  內零售，搜證已屬不易，且抗告人基於侵權行為損害賠償請求
  權，請求相對人賠償損害時，依舉證責任分配原則，抗告人須
  證明相對人有侵害抗告人專利權情事存在，並證明其所受損害
  賠償之範圍，抗告人所為本案請求保全之系爭產品及訂單、帳
  冊等證據資料，即係證明相對人有無侵權行為，及其因而造成
  抗告人損害範圍等事實之重要證據。按系爭產品及訂單、帳冊
  等證據資料均置於相對人所管有使用支配下，抗告人取得本即
  相當困難，且相對人產品又係以出口外銷為主，相關證據資料
  極易遭相對人隱匿或出口或另為處置，若不予保全，恐有滅失
  或礙難使用之虞，且非無確定現狀之必要，核與民事訴訟法第
  368 條第1 項規定及立法理由相符合，原裁定應予廢棄云云。
四按證據有滅失或礙難使用之虞，或經他造同意者，得向法院聲
  請保全；就確定事、物之現狀有法律上利益並有必要時，亦得
  聲請為鑑定、勘驗或保全書證，民事訴訟法第368條第1項定有
  明文。所謂「證據有滅失之虞」，係指供為證據之材料本體，
  有消失之危險，例如機關保管之文書將依法銷燬，證物將因天
  然或因他造當事人之行為消滅或變更之虞；至「證據有礙難使
  用之虞」，係指證據雖未滅失，而依客觀情形衡量，若不即為
  保全，將有不及調查使用之危險者而言( 最高法院85年度臺抗
  字第305 號裁定參照) ，例如證物將為他造當事人或第三人攜
  帶出國，雖尚非到達滅失之程度，但已難以使用。又民國89年
  2 月9 日民事訴訟法第368 條修正理由為發揮證據保全制度之
  功能，而擴大容許聲請保全證據之範圍，就確定事物之現狀有
  法律上利益並有必要者，雖亦得為保全證據之聲請，惟所謂擴
  大容許，並非毫無限制，為防止濫用此一制度，而損害他造之
  權益，乃明定此種保全證據之聲請，限於有法律上利益並有必
  要時，始得為之。就保全證據之必要性而言，由於法院對於相
  對人之保全證據將有侵害其隱私權、業務秘密或其他憲法基本
  權利之疑慮，法院就保全證據之聲請自須就聲請人之權益與相
  對人基本權利之保障為權衡，亦即保全證據須為聲請人本案訴
  訟舉證所需，具有關連性之適當證據方法。且聲請人如以通常
  程序取得證據方法乃屬可能並得期待者，即不應認欲保全之標
  的具備證據保全之必要。又證據保全過程中所可能對相對人基
  本權利之侵害，如與證據保全就聲請人所欲達權益保障目的不
  相當，則證據保全亦不符比例原則而不具必要性。次按，「保
  全證據之聲請，應表明下列各款事項：一、他造當事人，如不
  能指定他造當事人者，其不能指定之理由。二、應保全之證據
  。三、依該證據應證之事實。四、應保全證據之理由。（第2
  項）前項第1 款及第4 款之理由，應釋明之。」、「釋明事實
  上之主張者，得用可使法院信其主張為真實之一切證據。但依
  證據之性質不能即時調查者，不在此限。」民事訴訟法第370
  條、第284 條定有明文。因此，聲請保全證據，應表明依該證
  據應證之事實及應保全證據之理由即證據有滅失或礙難使用之
  虞，或確定事、物之現狀有法律上利益並有必要，另提出法院
  能即時調查之證據以釋明其所表明應保全證據之理由，否則其
  聲請即不應准許。
五抗告人雖主張相對人產品型錄之圖片與抗告人提供之分析報告
  附件三之相對人產品相片比對，二者之外觀與樣式均相同，至
  於相對人產品尺寸之大小，則與其產品結構是否落入抗告人專
  利權之申請專利範圍並無關聯；且相對人產品侵害抗告人之專
  利權，除有抗告人所提出證物三之「專利比對分析報告」證明
  外，從分別掃描相對人產品型錄之第1頁及第5頁部分圖示，可
  明顯發現相對人產品與抗告人專利公報之第十一圖（即第四較
  佳實施例之實施示意圖）之外觀與樣式均相同等等。經查，抗
  告人所指相對人產品結構落入抗告人專利權之申請專利範圍係
  以相對人之產品型錄所示圖片作為比對依據。但依抗告人所提
  出相對人首君公司之產品型錄 (即證物6)觀之，其僅係平面圖
  片，並無型錄內產品各內部結構及其連結關係之說明，尚難僅
  由其平面圖片遽論其各內部結構及其連結關係，進而與抗告人
  之系爭專利申請專利範圍比較而謂相對人首君公司之產品已侵
  害抗告人之專利權。而抗告人於原審所提出之專利比對分析報
  告係由台一國際專利法律事務所出具，蓋有台一國際專利法律
  事務所印文，但實際由何人作成並未記載或簽章，作成人或鑑
  定人有何專業背景及能力足可作成上述分析報告，無從查證，
  已難認具有證據能力而得作為釋明之證據。況該分析報告係以
  實物及其分解後之構件之照片與系爭專利申請專利範圍作比較
  ，惟該分析報告照片所示之實物究竟取得來源為何，是否確為
  相對人首君公司之產品，聲請人均未提出證據加以釋明。因此
  ，亦不能以該分析報告之結論認該實物落入系爭專利申請專利
  範圍第1 項及第6 項之範圍即作為相對人首君公司之產品已侵
  害系爭專利之論據。依上所述，抗告人並未提出相當之證據釋
  明相對人之產品侵害系爭專利，即難謂抗告人為確定事、物之
  現狀有法律上利益並有必要，而得聲請證據保全。
六抗告人另主張相對人之產品，均以出口外銷為主，抗告人無法
  於國內購得相對人之產品。抗告人請求保全之系爭產品及訂單
  、帳冊等證據資料，即係證明相對人有無侵權行為，及其因而
  造成抗告人損害範圍等事實之重要證據，系爭產品及訂單、帳
  冊等證據資料均置於相對人所管有使用支配下，抗告人取得本
  即相當困難，且相對人產品又係以出口外銷為主，相關證據資
  料極易遭相對人隱匿或出口或另為處置，若不予保全，恐有滅
  失或礙難使用之虞，且非無確定現狀之必要等等。但查，抗告
  人就相對人系爭產品及訂單、帳冊等證據資料有何將滅失或礙
  難使用之虞之事實並未提出相當之證據加以釋明，其僅以證據
  資料均在相對人管有使用支配，相對人產品又係以出口外銷為
  主，即主張相關證據資料極易遭相對人隱匿或出口或另為處置
  ，若不予保全，恐有滅失或礙難使用之虞，且非無確定現狀之
  必要云云，僅屬主觀之臆測，仍未釋明本件所聲請保全之證據
  方法有何滅失或礙難使用之虞，本件聲請，核與民事訴訟法第
  368 條第1 項前段規定不合。又抗告人未提出相當之證據釋明
  相對人之產品侵害系爭專利，難謂抗告人為確定事、物之現狀
  有法律上利益並有必要，而得聲請證據保全，業如前述。從而
  原審法院以抗告人就本件證據保全之聲請，未盡釋明之責，而
  為不准證據保全之聲請，於法並無不合。抗告人仍執前詞，聲
  明原裁定廢棄，並請求前揭抗告之聲明，為無理由，應予駁回
  。
中    華    民    國    98    年     7    月    13    日
                  智慧財產法院第二庭
                              審判長法  官   陳國成
                                    法  官   蔡惠如
                                    法  官   曾啟謀
以上正本證明與原本無異。
本裁定除以適用法規顯有錯誤為理由，並經本院許可外，不得再
抗告。如提起再抗告，應於收受後10日內委任律師為訴訟代理人
向本院提出再抗告狀，並繳納再抗告費新臺幣１千元。
中    華    民    國    98    年     7    月    13    日
                                    書記官   蘇靖雅

司法院資訊處製作；財團法人民間司法改革基金會備份。
